【裁判字號】    96,重上更(一),16
【裁判日期】    970617
【裁判案由】    侵權行為損害賠償
【裁判全文】
臺灣高等法院臺南分院民事判決  96年度重上更(一)字第16號
上  訴  人  乙○○
訴訟代理人  莊美貴  律師
被 上 訴人  台南縣鹽水鎮農會
法定代理人  甲○○
訴訟代理人  鄭世賢  律師
上列當事人間請求侵權行為損害賠償事件，上訴人對於中華民國
95年4月28日臺灣臺南地方法院第一審判決（94年度重訴字第26
號）提起上訴，經最高法院第1次發回更審，本院於97年6月3日
言詞辯論終結，判決如下：
    主  文
原判決除確定部分外廢棄。
上開廢棄部分，被上訴人在第一審之訴及假執行之聲請均駁回。
第一、二審及發回前第三審訴訟費用（確定部分除外）由被上訴
人負擔。
    事  實  及  理  由
壹、程序部分：按訴狀送達後，原告不得將原訴變更或追加他訴
    ，但請求之基礎事實同一，擴張或減縮應受判決事項之聲明
    者，不在此限，民事訴訟法第255條第1項第2款、第3款、第
    446條第1項分別定有明文。本件被上訴人於起訴時，原主張
    侵權行為之法律關係，然於訴狀送達上訴人後，變更以委任
    關係債務不履行請求賠償，其基礎事實同一（理由詳後述）
    ；又被上訴人原起訴請求上訴人應連帶賠償新台幣（下同）
    2,100萬元及法定遲延利息，經原審判決上訴人應給付被上
    訴人853萬6000元；被上訴人就敗訴部分（1246萬4000元）
    未提起上訴已確定，嗣於本院復減縮聲明，請求上訴人給付
    746萬5000元及法定遲延利息，揆諸前揭法條規定，被上訴
    人所為訴之追加及變更無須他造同意即得提起，故被上訴人
    所為訴之追加及變更，核無不合，自應准許。
貳、實體部分：
一、被上訴人主張：
(一)起訴時主張：同案被告沈武雄（經原審判決敗訴後，未提起
    上訴，而告確定）原係被上訴人台南縣鹽水鎮農會信用部主
    任，負責放款、徵信審核等業務，同案被告沈德弘（經原審
    判決敗訴後，未提起上訴，而告確定）原係被上訴人信用部
    專員，負責被上訴人放款業務覆核等工作，上訴人乙○○原
    係被上訴人信用部職員，負責抵押品不動產查估調查業務，
    渠等均係受僱於被上訴人，為被上訴人處理放款事務之人，
    本應以被上訴人於民國（下同）81年5月制定通過之「台南
    縣鹽水鎮農會信用部辦理放款徵信評定暨擔保物估價辦法」
    （下稱系爭擔保物估價辦法）作為放款之準則。即依其中第
    3條第1項第1款就土地之估價及放款值核估標準規定：「單
    位價值評定原則依據公告現值3至10倍以內，若時價低於評
    定價值時，以時價為準，其應計土地增值稅，依規定辦法及
    稅率計算之。但農業用地部分，依農業發展條例第37條農業
    用地依法作農業使用期間移轉自行耕作者免徵土地徵值稅。
    （免徵土地增值稅部分按公告現值加2倍計算單位價值，但
    地理位置優越者，可參酌當時時價或實際買賣契約書）」，
    作為放款之準則。但上訴人竟於訴外人郭泰宏以訴外人陳崑
    田名義，於84年10月9日向被上訴人申請貸款2,100萬元時，
    意圖為訴外人郭泰宏之不法利益，明知訴外人郭泰宏提供作
    為擔保品之郭泰宏、黃鴻濱所共有坐落台南縣新營市○○段
    345號土地（地目建、面積20平方公尺）為道路預定地，而
    同段第149號土地（地目養、面積1487平方公尺）、344號土
    地（地目養、面積71平方公尺）（上開三筆土地下稱系爭土
    地），每平方公尺公告現值為1,000元，換算每坪約3,305元
    （因其中第345號土地為道路預定地，而依系爭擔保物估價
    辦法雖未規定道路用地不能當貸款額度的估價標的，但是經
    過擔保品提供人郭泰宏、黃鴻濱同意再設定系爭345號土地
    當作擔保品，因為系爭345號土地在系爭344、149地號土地
    的前面，而系爭345號土地是面臨道路。如果將來拍賣系爭3
    44、149號土地而未一併拍賣系爭345號土地，惟恐系爭344
    、149號土地形同袋地無人應買，以致將系爭345號土地一併
    設定抵押，但在評估貸款額度時系爭345號土地不列入貸款
    估價的範圍，故此所指公告現值僅以系爭149、344號土地為
    準，合先敘明），且系爭土地位於國道1號高速公路新營交
    流道旁、新營市○○路之巷內、「太子宮加油站」後，非面
    臨復興路之幹線旁，而係緊臨僅8米之巷道，其地目為「養
    」，並經都市計畫劃歸為「交流道特定區」，土地使用分區
    為「農業區」，故系爭土地雖靠近高速公路交流道，但使用
    項目受限制，因此系爭土地之發展受有極大限制，竟以每坪
    15 萬元之高額予以核估，而為違背任務之行為。又上訴人
    於「抵押權設定不動產調查表」（見原審卷第82頁、本院95
    年度重上字第43號卷第161頁）上業已記載系爭土地公告價
    格每平方公尺為1,000元，換算每坪為3,305元，依被上訴人
    制定之系爭擔保物估價辦法第3條第1項第1款規定，其估定
    價格每坪應在10倍，即每坪33,050元以內，詎同案被告沈武
    雄、沈德弘於審核該貸款案時竟不加註意見或予以糾正，進
    而准予核貸。查系爭土地每平方公尺公告地價為1,000元，
    以10 倍即每平方公尺1萬元，並依被上訴人當時均以估價之
    8成核貸計算其放款值，本件總貸款額度應為1,246萬4,000
    元【計算式：（1487+71平方公尺）×10,000元×80%】，是
    被告沈武雄、沈德弘及上訴人違法超貸，致被上訴人受有85
    3萬6,000元【計算式：21,000,000元－12,464,000元＝8,53
    6,000元】之損害。又被上訴人原主張侵權行為之法律關係
    ，然於訴狀送達被告及上訴人等3人後，於原審95年4月14日
    言詞辯論期日變更以委任關係債務不履行請求賠償。
(二)於本院補稱：
  1.農會總幹事與農會間係委任關係，非僱傭關係，又上訴人係
    被上訴人信用部職員，負責抵押品不動產查估調查業務，此
    為兩造所不爭執，而上訴人非僅單純依被上訴人指示服勞務
    ，其實上訴人對於貸放額度有其裁量權，建議權及影響上級
    之決定權，故被上訴人認兩造亦屬委任關係。
  2.本件貸款人陳崑田原貸款期間係自83年4月11日起至84年4月
    11日止，但在84年4月11日屆期時，本金、利息從84年4月11
    日起已無法清償，所以被上訴人在84年10月9日找陳崑田協
    議延期一年，即自84年10月9日起至85年10月9日清償。故在
    84年4月11日以後沒有再重新鑑價擔保品的必要。
  3.85年8月9日貸款人陳崑田停止繳息，被上訴人於86年間有就
    系爭土地聲請拍賣過一次，經過三次拍賣沒有拍定，視為撤
    回（案號為原審86年度執字第10570號）。所以在93年重新
    拍賣（93年度執字第22801號），而於94年6月13日由訴外人
    林陳美勝以575萬200元得標。
  4.有關被上訴人於原審起訴狀及本院上訴答辯狀所有記載系爭
    345號土地不能作為本件貸款擔保品，均更正為可以作為本
    件擔保品，但不列入貸款額度估價的範圍內。
  5.本案最主要爭點係上訴人就本案擔保品之市價有否超估情事
    ，經查，本案系爭擔保品經本院委託宇宏不動產估價師事務
    所鑑定其於83年間之土地價格，其以系爭土地近鄰地區三個
    交易案例，其一新營市○○路6號廠房用地即82年5月24日拍
    賣資料拍定之案例，其二為新營市○○段36地號土地在83年
    3月18日拍賣資料拍定之案例，其三為本案土地於87年9月9
    日拍賣資料撤回時之價格，並以比較法及收益分析法推論系
    爭土地83年度之價格，經鑑定單位認以採用比較法試算價格
    之推論較符市價，且就個別地號價格之差異予以修正，而反
    映時值，其極為合理可信，然上訴人僅以83年後土地價格逐
    漸滑落云云，而否認上揭鑑定書之可信性，即屬無稽。
  6.查本件系爭土地經宏宇不動產估價師事務所鑑定價值為1353
    萬5000元，為此爰減縮聲明為746萬5000元【計算式：21,00
    0,000－13,535,000＝7,465,000元】。
(三)並聲明：
  1.駁回上訴。
  2.上訴人應連帶給付被上訴人之金額減縮為746萬5000元及自
    93年12月30日起至清償日止，按年息百分之5計算之利息。
二、上訴人則提出如下之抗辯：
(一)被上訴人雖定有系爭擔保物估價辦法，但並非一成不變，該
    辦法第3條第1項第1款即有「但地理位置優越者，可參酌當
    時市價或實際買賣契約書」之規定，且於75年間，被上訴人
    為與他農會競爭，乃由被上訴人信用部於75年4月16日簽請
    以市價評估之議（見原審卷69頁），至81年理事會時，又通
    過特殊地段土地，得參考市價核估，以利放款業務之推展案
    （見原審卷70至73頁）。
(二)上訴人至現場勘查評估時，曾分別向購買附近土地之許長棋
    及土地專業代書方健鴻詢價，許長棋在83年間欲購買同段第
    132地號土地，該地主開價每坪26萬元，事隔1年，以每坪23
    萬元成交；另代書方健鴻證稱：復興路兩旁土地叫價1坪25
    萬元，裡地也要16萬元、17萬元等語。而系爭土地地形方整
    ，面臨8米之復興路803巷道，距離往高速公路交流道之連接
    道路即復興路，約僅60米，系爭土地對面，均為住宅區，樓
    房林立，系爭土地除南側有鐵造房屋外，其餘均為水泥地，
    足見附近均為已開發地區，系爭土地大部分地目雖為「養」
    ，但已與建地無異，因之上訴人認係特殊地段，發展可期，
    乃依據上開詢價結果，評估為每坪15萬元，以當時土地在高
    峰期，難謂有高估情事。
(三)況上訴人與訴外人郭泰宏、黃鴻濱、陳崑田等人，非親非故
    ，亦未得到任何利益或好處，衡情應無故意高估使借款人獲
    取不法利益，並使自己服務之被上訴人受到損害之理。且上
    訴人亦有以市價評估其他案例，例如：83年間，借款申請人
    陳俊良所提供擔保之土地，岸南段第414、417地號土地，公
    告現值每坪2,148元，上訴人依市價評估為每坪5萬元，為公
    告現值之23.3倍；借款申請人陳清泉所提供之擔保土地，南
    門段第641地號土地，公告現值每坪5,791元，上訴人依市價
    估為每坪12萬元，為公告現值之20倍；借款申請人連清泰所
    提供之擔保土地，北門段第9地號土地，公告現值每坪2,644
    元，上訴人依市價估為每坪12萬元，為公告現值之45.4倍，
    均獲被上訴人通過貸款，可見上訴人係以市價評估系爭土地
    ，並非特例，難謂有損害被上訴人利益。抑有進者，系爭土
    地當時之市價確在2,200萬元以上，業經證人王明賢於訴外
    人黃鴻濱等背信案件中結證明確，而本件刑案同遭檢察官起
    訴之訴外人黃鴻濱、陳崑田、翁兩三，亦均獲判無罪確定在
    案〔臺灣臺南地方法院檢察署（下稱台南地檢署）檢察官90
    年度偵字第11600號起訴書、臺灣臺南地方法院（下稱台南
    地院）91年度易字第1742號判決、本院92年度上易字第770
    號判決〕，益徵上訴人無高估系爭土地，使貸款人取得不法
    利益之情事。
(四)次查，本案之借款人陳崑田自83年4月11日起至84年4月11日
    止，均按期繳納利息，毫無積欠，對被上訴人未曾造成絲毫
    損害，反而有利息收入，期滿後貸款人申請延貸而獲准換單
    續借1年，而是否准其延貸之審查，並非伊之職權，因此，
    延貸後貸款人自85年8月9日起停止繳納利息，應與上訴人無
    關，亦非上訴人於評估擔保物之初所得預見。末查，土地價
    值隨市場之演變而起落，尤其在83年間，適逢高峰期，任何
    人都無法預見現今會滑落至公告現值以下，被上訴人以系爭
    土地拍賣結果僅得575萬200元為由，請求渠等賠償，實無理
    由云云。
(五)於本院補稱：
  1.按訴狀送達後，原告不得將原訴變更或追加他訴。民事訴訟
    法第255條第1項定有明文。對於被上訴人於起訴後在原審法
    院審理中所為訴之變更，上訴人並不同意，核先陳明。
  2.本件被上訴人起訴時所主張是依據侵權行為法律關係請求，
    就此部分請求已逾民法第197條所規定之二年時效期間，亦
    即被上訴人所主張請求權已罹時效消滅。上訴人依法拒絕被
    上訴人所為之請求。惟被上訴人於原審程序進行至95年4月
    14日辯論終結當日，才以言詞主張將原來依侵權行為法律關
    係請求，變更為依委任契約關係請求，然侵權行為法律關係
    與委任契約法律關係，請求權基礎依據不同，上訴人所必須
    提出之抗辯主張，亦均不相同，且依侵權行為法律關係請求
    之事實，與依委任契約關係請求之事實，更不相同，故本件
    訴之變更，實有礙上訴人之防禦及訴訟之終結，原審判決僅
    以其基礎事實同一，逕准許被上訴人所為訴之變更，實有違
    誤。
  3.次查，上訴人係受僱於被上訴人，兩造間乃屬僱傭關係，而
    非委任關係，此為本院92年度上易字第993號刑事判決所認
    定（該案之刑事被告為郭泰宏、沈武雄、沈德弘、翁烔裕、
    上訴人乙○○），原判決於理由欄中亦論述上訴人乙○○是
    受僱於被上訴人，然卻又認定被上訴人依委任契約關係請求
    上訴人乙○○賠償為有理由，原審判決所為認定事實、理由
    及適用法律，確實已有相互矛盾之處。
  4.按僱傭係以給付勞務為契約之目的，受僱人服勞務，須絕對
    聽從僱用人之指示，無任何裁量餘地；而委任則係以處理事
    務為目的，受任人處理一定目的之事務，有獨立之裁量權，
    此有最高法院84年度台上字第2702號判決足資參照。本件上
    訴人自68年6月8日開始任職台南縣鹽水鎮農會，是領取固定
    報酬而聽從指示為農會服勞務，並無任何獨立裁量權，故上
    訴人與被上訴人間應屬民法第482條所規定「稱僱傭者，謂
    當事人約定一方於一定或不定之期限內，為他方服勞務，他
    方給付報酬之契約。」之僱傭關係，而非委任關係。原判決
    依委任關係判決上訴人應給付被上訴人853萬6000元及自93
    年12月30日起至清償日止，按週年利率百分之五計算之利息
    ，實有違誤。
  5.關於借款人陳崑田之貸款案件，是先由被上訴人之信用部徵
    信人員顏玉萍進行書面審核後，再交由上訴人進行現場評估
    鑑價，上訴人親赴系爭土地現場察看，系爭土地雖位於復興
    路巷道內，然距與交流道連結之復興路僅約60公尺，距新營
    交流道亦不遠，且地形方正，附近鄰地亦均已開發，地理位
    置屬優越，並分別向在附近購買土地之證人許長棋及土地專
    業代書方健鴻詢價，再參以83年間正是全國經濟景氣最榮景
    時期，土地價格亦最高時期，而該時整個社會經濟景氣正旺
    盛，當時土地之價值絕不能以現今之經濟景氣情況來衡量，
    且系爭土地確實有上訴人所評估之價值，亦是本院92年度上
    易字第770號刑事判決（該案刑事被告為訴外人黃鴻濱、陳
    崑田、翁兩三）所肯認。故上訴人所為系爭土地之估價，並
    無任何違法之處。再者，對於借款人陳崑田申請貸款案件是
    否准予放款？放款額度為多少？上訴人並未參與決策，更無
    決定之權，此有卷內所附借款申請書上均無上訴人之核章即
    可明。況上訴人參與陳崑田借款之擔保品估價貸款案，其申
    請貸款期間是自83年4月11日起至84年4月11日止，此期限內
    借款人均按期繳納利息，被上訴人並無任何損害發生。故原
    審判決認定上訴人因高估擔保品，致被上訴人受有損害，亦
    有違誤。
  6.被上訴人所指發生延滯繳息之陳崑田貸款案，實係借款人陳
    崑田於第一次申請貸款期限84年4月11日屆期後，再於84年
    10月9日再向被上訴人提出轉延借款期限之申請之貸款案件
    ，關於借款人於原借款期限屆至後，再提出申請延長貸款期
    限，就此延長借款期間之申請是否准許之程序？上訴人並未
    參與，更無決定之權，而被上訴人對於借款人提出延長借款
    期間之申請時，被上訴人是否准許決定前，本即應對於借款
    人、保證人之資力、擔保品之價值再行評估，再為准否之決
    定，不能以依上訴人於第一次借款時所為擔保品之估價來推
    諉責任，故縱被上訴人因陳崑田貸款案而受有損害，然此損
    害是發生於借款人再次申請延長借款期限之後，並非在原借
    款契約期間內，此轉延期間之貸款與上訴人於第一次借款時
    所為估價行為，並無相當因果關係存在，故原審判決認定上
    訴人應負賠償責任，確有違誤。
  7.再查，被上訴人所提出本件陳崑田貸款案件，依被上訴人所
    述該貸款案自85年8月9日即已停止繳息，然被上訴人竟遲至
    93年才對擔保品進行強制執行程序，單就擔保品之價值而言
    ，86年以後全國經濟景氣是往下降，土地之價值亦是呈現下
    跌之情形，此乃眾所週知之經濟情況，被上訴人為何於發生
    遲延繳息當時不馬上對借款人、擔保品、保證人之財產進行
    積極之追償行為？而延遲8年之後才進行追償行為？歷經8年
    景氣下跌後擔保品之價值當然大不如前，故縱認被上訴人因
    陳崑田貸款案件擔保品拍賣不足清償而受有損失，然此損失
    實係因被上訴人怠於追償行為所致，與上訴人查估擔保品價
    值之行為並無因果關係存在。
(六)並聲明：
  1.原判決不利於上訴人部分廢棄。
  2.上開廢棄部分，被上訴人在第一審之訴及其假執行之聲請均
    駁回。
三、兩造不爭執之事項：
(一)同案被告沈武雄於本案核貸時，係擔任被上訴人信用部主任
    ，負責各項放款、徵信審核等業務；同案被告沈德弘係擔任
    被上訴人信用部專員，負責被上訴人放款業務覆核等工作；
    而上訴人係被上訴人信用部職員，負責抵押品不動產查估調
    查業務，係受僱於被上訴人，為被上訴人處理事務之人。
(二)83年4月11日，以陳崑田名義，並由訴外人郭泰宏、黃鴻濱
    、翁兩三為連帶保證人，以郭泰宏、黃鴻濱所共有系爭坐落
    台南縣新營市○○段第149（地目養、1487平方公尺）、344
    （地目養、71平方公尺）、345（地目建、20平方公尺）號
    等3筆土地（應有部分合計6分之5，其餘6分之1係莊麗舜信
    託於黃鴻濱名下）為擔保品，向被上訴人借款2,100萬元，
    上訴人評估344、149號土地每坪15萬元扣除土地增值稅每坪
    8萬9273元，即以每坪6萬727元計算，344、149號兩筆土地
    共值2861萬9419元再以8成核貸，故本件以2,100萬元核貸。
    上訴人為該貸款之承辦人員（調查人）。
(三)前開土地經都市計畫劃歸為「交流道特定區」、其中系爭14
    9及344地號土地之使用分區為「農業區」、系爭345地號土
    地之使用分區○○道路用地」。
(四)被上訴人於81年5月間制定通過系爭擔保物估價辦法，其中
    第3條第1項第1款就土地之估價及放款值核估標準規定：「
    單位價值評定原則依據公告現值3至10倍以內，若時價低於
    評定價值時，以時價為準，其應計土地增值稅，依規定辦法
    及稅率計算之。但農業用地部分，依農業發展條例第37條農
    業用地依法作農業使用期間移轉自行耕作者免徵土地增值稅
    。（免徵土地增值稅部分按公告現值加2倍計算單位價值，
    但地理位置優越者，可參酌當時時價或實際買賣契約書）」
    。
(五)同案被告沈武雄、沈德弘及上訴人3人因本件貸款案件，經
    台南地檢察署檢察官以背信等罪嫌提起公訴（89年度營偵字
    第1094號），經台南地院判決上訴人背信罪，處有期徒刑10
    月，被告沈武雄、沈德弘無罪；嗣經本院於93年3月11日撤
    銷改判被告沈武雄、沈德弘及上訴人共同背信罪，上訴人處
    有期徒刑6月，被告沈武雄、沈德弘各處有期徒刑4月，如易
    科罰金均以300元折算1日確定在案。
(六)本件依照上開被上訴人於81年5月間制定通過系爭擔保物估價
    辦法（即「台南縣鹽水鎮農會信用部辦理放款徵信評定暨擔
    保物估價辦法」），是沒有規定道路用地不能當貸款額度的
    估價標的。擔保品提供人郭泰宏、黃鴻濱同意提供344、345
    、149號這三筆土地當作擔保品。
四、兩造爭執之事項：
(一)被上訴人得否於原審由依侵權行為法律關係請求，變更為依
    委任契約關係請求？
(二)又兩造之間是委任關係或僱傭關係，以及系爭土地是否屬於
    地理位置優越者？系爭土地於83年4月間之市價若干？
(三)上訴人就其處理訴外人陳崑田貸款案時，有無違背職務高估
    擔保品，致生損害於被上訴人之情事？
五、本院得心證之理由：
(一)關於被上訴人得否於原審由依侵權行為法律關係請求，變更
    為依委任契約關係請求部分：
  1.如前所述，被上訴人起訴時所主張是依據侵權行為法律關係
    請求，就此部分請求已逾民法第197條所規定之二年時效期
    間，亦即被上訴人所主張請求權已罹時效消滅。上訴人依法
    拒絕被上訴人所為之請求。惟被上訴人於原審程序進行至95
    年4月14日辯論終結當日，以言詞主張將原來依侵權行為法
    律關係請求，變更為依委任契約關係請求。上訴人則抗辯稱
    ：「侵權行為法律關係與委任契約法律關係，請求權基礎依
    據不同，上訴人所必須提出之抗辯主張，亦均不相同，且依
    侵權行為法律關係請求之事實，與依委任契約關係請求之事
    實，更不相同，故本件訴之變更，實有礙上訴人之防禦及訴
    訟之終結，原審判決僅以其基礎事實同一，逕准許被上訴人
    所為訴之變更，實有違誤。又縱被上訴人得變更主張委任契
    約法律關係，但上訴人與被上訴人間是為僱傭關係，非委任
    關係，被上訴人不得依委任關係請求損害賠償云云」。
  2.按訴狀送達後，原告不得將原訴變更或追加他訴，但請求之
    基礎事實同一，不在此限，民事訴訟法第255條第1項第2款
    定有明文。本件被上訴人於起訴時，原主張侵權行為之法律
    關係，然於訴狀送達被告即上訴人後，變更以委任關係債務
    不履行請求賠償，其基礎事實同一，即均為「被上訴人主張
    上訴人就其處理訴外人陳崑田貸款案時，有無違背依系爭擔
    保物估價辦法第3絛第1項第1款規定以公告現值最高10倍作
    為核定之標準而高估系爭土地（擔保品），致生損害於被上
    訴人之情事」，揆諸前揭法條規定，被上訴人所為訴之變更
    無須他造即上訴人同意即得提起，故被上訴人所為訴之變更
    ，核無不合，自應准許，上訴人辯稱被上訴人不得於原審由
    依侵權行為法律關係請求，變更為依委任契約關係請求云云
    ，委無可採。
(二)又兩造之間是委任關係或僱傭關係，以及系爭土地是否屬於
    地理位置優越者？系爭土地於83年4月間之市價若干？本院
    審酌如下：
  1.按僱傭係以給付勞務為契約之目的，受僱人服勞務，須絕對
    聽從僱用人之指示，無任何裁量餘地；而委任則係以處理事
    務為目的，受任人處理一定目的之事務，有獨立之裁量權（
    最高法院84年度台上字第2702號判決意旨參照）。經查，上
    訴人係被上訴人信用部職員，負責抵押品不動產查估調查業
    務，此為兩造所不爭執。從而，上訴人所從事之工作，似係
    受被上訴人指示，就其客戶申請貸款時，依被上訴人制定之
    系爭擔保物估價辦法，辦理抵押品不動產查估調查業務，作
    成查估結果以為被上訴人是否授信之參考並建議資料，並無
    自行裁量決定處理其查估抵押品事務之方法，或獨立決定授
    信之裁量權。則上訴人辯稱：其受僱於被上訴人為信用部職
    員服務而受報酬，屬僱傭性質云云，即非全然無據。是以，
    兩造之間應屬僱傭關係。
  2.而訴外人郭泰宏於83年4月間向被上訴人申請貸款時，系爭
    土地每平方公尺之公告現值為1,000元，換算每坪約3,305元
    ，此有本院依職權調取台南地檢署89年度營偵字第1094號等
    偵審卷中之台南縣調查站偵查卷宗（案號：勵法字第898278
    號）所附之台南縣鹽水地政事務所地價證明1件可稽（見台
    南地檢署89年度營偵字第1094號卷第62頁）。系爭土地位於
    國道1號高速公路新營交流道旁新營市○○路之巷內、太子
    宮加油站後方，非面臨復興路之幹線旁，而係緊臨8米之巷
    道，地目分別為「養」及「建」，且經都市計畫劃歸為「交
    流道特定區」，土地使用分區為「農業區」等情，為兩造所
    不爭執，且有系爭土地位置略圖、刑事勘驗筆錄、現場照片
    、新營市公所都市計畫地使用分區證明書、台南縣新營市公
    所95年3月23日所工字第0950005052號函等件可證 (見台南
    地檢署89年度營偵字第1094號卷第59、125至127頁及原審卷
    第78至81頁及第144頁)。又系爭土地旁同地段第142地號、
    第150地號、第153地號土地之所有權人王建智於上開刑事案
    件之台南縣調查站（案號：勵法字第898278號）偵訊時證稱
    ：「我所有該3筆土地，係以每坪1萬5,000元之價格成交，
    因附近土地緊臨高速公路被劃為新營交流道農業特定區，因
    此增值有限，於79年間為價格顛峰時期，我承買時為價格最
    高點，以後價格慢慢滑落，現在則幾乎無交易行情。」等語
    明確（見台南縣調查站勵法字第898278號卷第47頁），系爭
    土地之共有人黃鴻濱於偵查中亦稱：「伊知悉系爭土地處於
    高速公路交流道特定區內，別人說不可能興建房屋，但郭泰
    宏說他找人有辦法變更為建地」等語（見台南地檢署89年度
    營偵字第1094號卷第25頁），可知系爭土地價值受限。又上
    訴人於上開台南縣調查站勵法字第898278號調查時坦承曾向
    新營市工務課申請系爭土地編定之使用項目，得知系爭土地
    經劃歸為「交流道特定區」等語，故系爭土地雖靠近高速公
    路交流道，但使用項目受到限制，其旁又有太子加油站影響
    其發展，且公告地價每坪僅為3,305元，要難認系爭土地之
    市值確有每坪15萬元之行情（見台南縣調查站勵法字第
    898278 號卷第28頁）。況上訴人受僱於被上訴人從事不動
    產查估業務，土地使用之限制對於土地之價值影響甚鉅，應
    知之甚詳，故上訴人辯稱系爭土地地理位置優越，發展性不
    錯云云，亦無可採。
  3.再者，本院亦曾函文委請台南縣鹽水鎮地政事務所查詢83年
    間有關系爭土地附近地號周邊土地之交易價格，經台南縣鹽
    水鎮地政事務所函覆本院查報結果，系爭土地83年間無其周
    邊土地買賣市價資料，新營市○○段149、344地號83年公告
    土地現值每平方公尺為1,300元；同段345地號83年公告土地
    現值每平方公尺為5,150元，此有台南縣鹽水鎮地政事務所
    96年12月18日第0960009339號函附於本院卷可查 (見本審卷
    第104至105頁)。另訴外人郭泰宏曾於80年5月30日以其應有
    部分（分別佔系爭土地16分之7、12分之5），向臺灣中小企
    業銀行股份有限公司（下稱臺灣中小企業銀行）貸款，當時
    臺灣中小企業銀行認為系爭土地之時價每平方公尺均為7,00
    0元，換算每坪為21,350元，有該行新營分行95年3月23日
    新營字第00035號函檢附之設定不動產抵押物價值核算表1件
    在卷可稽（見原審卷145至149頁）。復參酌系爭土地經被上
    訴人於86年9月間向原審聲請強制執行時（原審86年度執字
    第10507號，卷已逾保存年限銷燬，見本院95年度重上字第
    43號卷第103頁之原審95年11月9日函，故無從調取），經原
    審法院囑託台南縣政府實地查估系爭土地價格時，認系爭土
    地每平方公尺均為6,000元，換算每坪約為18,300元，亦有
    台南縣政府86年9月24日86府地價字第166595號土地價格鑑
    定書1紙附於台南縣調查站偵查卷宗（案號：勵法字第89827
    8號）可稽（見台南縣調查站勵法字第898278號卷第62頁）
    。又關於本件系爭土地價值，經兩造於本審合意委由宏宇不
    動產估價師事務所鑑定系爭土地價格，經宏宇不動產估價師
    事務所函覆本院不動產估價報告書說明，本所估價師最終決
    定以比較法成果估定83年間土地價格，評估結論為新營市○
    ○段149地號鑑估單價每平方公尺為8,652元、新營市○○段
    344地號鑑估單價每平方公尺為7,728元，有宏宇不動產估價
    師事務所97年4月22日宏南字第0424號不動產估價報告書可
    查（見本審卷第113、115、118頁），核與上開臺灣中小企
    業銀行所鑑定之單價，較為接近，自屬可採。從而，系爭土
    地於訴外人郭泰宏以陳崑田名義申請貸款當時，每平方公尺
    之市價應在7,000元至8,000元之間，換算每坪約為2萬1,405
    元至2萬4,463元之間，若非故意高估，哄抬價格，系爭土地
    之市價尚無每坪高達15萬元之可能，上訴人辯稱於83年4月
    間，系爭土地每坪確有15萬元以上之市價，自屬無據。
(三)就上訴人就其處理訴外人陳崑田貸款案時，有無違背職務高
    估擔保品，致生損害於被上訴人之情事？本院斟酌如下：
  1.被上訴人於81年5月制定之系爭擔保物估價辦法，已將原來
    之擔保物評估標準由依公告現值之1.5倍，放寬為3至10倍，
    顯已大幅放寬擔保品之核貸額度限制，且嗣後被上訴人於88
    年4月修訂前揭辦法時，更將建地之單位價值評估降為依公
    告現值5倍，有被上訴人於88年4月修訂之辦理放款徵信評定
    暨擔保物估價辦法1件附於台南縣調查站偵查卷宗足稽（見
    台南縣調查站勵法字第898278號卷第79至83頁），顯見被上
    訴人於81年5月間將系爭擔保物評估標準放寬至10倍，已足
    讓被上訴人不致於低估地價，妨害放款而影響業績之情。況
    上訴人是否有高估系爭土地之情，並非以該擔保物之估價是
    否超過公告現值之10倍為唯一標準，依被上訴人系爭擔保物
    估價辦法，對於地理位置優越之特殊地段亦可參考市價評估
    核計，惟依上開說明，上訴人明知系爭土地經都市計畫劃歸
    為「交流道特定區」，土地使用分區為「農業區」，且前為
    8米之巷道，距離復興路60米、旁又有太子宮加油站影響其
    發展，核無增值之可能，竟先將系爭土地之價值高估達公告
    現值之45倍，高估為每坪15萬元，使系爭土地總價高達7千
    多萬元，再依此價額預扣土地增值稅每坪8萬9,273元之方式
    ，核以每坪6萬727元計算，共值2861萬9419元，再以約8成
    之2,100萬元核貸，顯然高估超貸。參以本件上訴人估算系
    爭土地每坪之土地增值稅為8萬9273元，而本件貸款人於申
    請貸款時即提出貸款2,100萬元之請求，有借款申請書一紙
    附於臺南縣調查站偵查卷宗足憑（見台南縣調查站勵法字第
    898278號卷第6頁），上訴人又剛好估得系爭土地扣除土地
    增值稅後，恰可貸得2,100萬元，足見本件係先有貸款數額
    ，再用以配合推算出市價，而非按照被上訴人系爭擔保物估
    價辦法辦理，上訴人亦因此經本院92年度上易字第993號刑
    事判決以背信罪判處有期徒刑六月，如易科罰金以300元折
    算一日確定在案，上訴人確有違背職務之行為，要無庸疑。
  2.證人許長棋於台南地院90年度易字第2142號刑事案件審理時
    固證述：「83年間乙○○到現場評估系爭土地的市價時有遇
    到我，他問我市價多少錢？我告訴他1坪26萬元。當時我也
    買了同地段132號土地，每坪市價23萬元（含土地增值稅）
    。」；證人方健鴻則證稱：「我是土地代書，我當時告訴乙
    ○○復興路兩旁的土地有地主叫價1坪25萬元，裡面也要16
    萬、17萬元。」等語（見台南地院90年度易字第2142號卷(一)
    第67頁）。惟查，衡諸經驗常情，一般人於買賣土地時，均
    會訂立買賣契約書，但證人許長棋竟無法提出當時交易之資
    料，其所述實難認為可採；又證人許長棋係於84年5月15日
    與訴外人徐健郎共同向訴外人黃嘉雄以每平方公尺1萬6819
    元，換算每坪約5萬1298元之價格購買前開第132地號土地等
    情，業經原審法院依職權向台南縣鹽水地政事務所調取之土
    地買賣所有權移轉契約書影本附卷足參（見原審卷第138至
    142頁），則證人許長棋前揭證詞，不僅時間點與上訴人所
    述到現場評估系爭土地之時間點不符，且所述係以23萬元之
    價格購買第132地號土地等節，亦與土地買賣所有權移轉契
    約書不符，故其證詞是否可採，令人質疑。再者，證人許長
    棋所購得之第132地號土地屬高速公路新營交流道附近特定
    區計畫之乙種工業區，有台南縣新營市公所函文1紙在卷可
    憑（見原審卷第144頁），且係位於台南縣新營市○○路旁
    、太子宮加油站斜對面，更加靠近高速公路，路旁可供生意
    經營之用，價值較高，反觀系爭土地並非位於復興路上，而
    係位於復興路803巷道內，生活機能及環境均屬不佳，其價
    值自不可與路旁之土地相提併論，縱認證人許長棋確係以每
    坪23萬元之價格購買第132地號土地，亦難以此推論系爭土
    地即有每坪15萬元之價值。另證人方健鴻身為土地代書，衡
    情對於土地之價值應比一般人有更深入之認識，惟依上訴人
    提出證人方健鴻承辦移轉同段第392之1地號土地之交易時間
    竟為87年間（見上訴人乙○○於偵查中所提出之89年9月14
    日刑事答辯意旨暨調查證據聲請狀，台南地檢署89年度營偵
    字第1094號背信等刑案偵查卷第34頁），可見證人方健鴻於
    84年間並無經手附近土地之交易經驗，則證人方健鴻空言證
    述系爭土地應有16、17萬元之價值云云，亦無可採。
  3.上訴人另辯稱：伊亦有以市價評估之其他案例，且均獲被上
    訴人通過貸款，可見伊係以市價評估系爭土地，並非特例，
    難謂有損害被上訴人利益可言云云。惟查，上訴人有無高估
    系爭土地之情，並非專以其就系爭土地之估價超過公告現值
    之10倍為唯一標準，已如前述。則不論上訴人於其他貸款案
    件如何查估擔保物之價值，要與上訴人就系爭土地是否有高
    估情事無關，自不能以此為卸責之藉口。
  4.上訴人又辯稱：系爭土地所擔保之債權定有1年期限，即自
    83年4月11日起至84年4月11日止，在此期間借款人均按時繳
    息，毫無積欠，未對被上訴人造成損害，期滿後，借款人申
    請延期還款獲准，該延展案件申請非伊辦理，故貸款人遲至
    85年8月9日後，停止繳納利息，非伊所能預見，自不得歸咎
    於伊，故縱被上訴人因此放款案件而受有損害，實與上訴人
    於第一次借款時之查估擔保品之行為，並無因果關係云云。
    然查上訴人於調查評估系爭土地之價值時確有違背其職務高
    估之行為，事後貸款人陳崑田亦確實積欠本息未清償，且被
    上訴人於本院補稱：「本件貸款人陳崑田原貸款期間係自83
    年4月11日起至84年4月11日止，但在84年4月11日屆期時，
    本金、利息從84年4月11日起已無法清償，所以被上訴人在
    84年10月9日找陳崑田協議延期一年，即自84年10月9日起至
    85年10月9日清償。故在84年4月11日以後沒有再重新鑑價擔
    保品的必要。」等語。依系爭擔保物估價辦法，就此申請延
    期還款情形，並未規定應再重新鑑價擔保品的必要，堪認上
    訴人於調查評估系爭不動產價值違背其職務高估之行為，致
    被上訴人超額放款予債務人陳崑田時，其所為已對被上訴人
    造成損害，雖貸款人事後有繳納部分本息，然債務人陳崑田
    於84年4月11日清償期屆至時，已無法清償，上訴人自不能
    藉此免責。
  5.另系爭土地於86年間曾經拍賣，業經被上訴人代理人於本院
    95年度重上字第43號95年9月6日準備程序中陳稱：「85年8
    月9日貸款人陳崑田停止繳息，被上訴人於86年間有就系爭
    土地聲請拍賣過一次，經過三次拍賣沒有拍定，視為撤回（
    案號為原審86年度執字第10507號）。所以在93年重新拍賣
    （93年度執字第22801號），而於94年6月13日由訴外人林陳
    美勝以575萬200元得標」等語，並有原審法院87年8月14日
    86南院慶執正字第10507號通知函影本可稽（見本院95年度
    重上字第43號卷第71、94頁），且經本院95年度重上字第43
    號依職權調閱原審86年度執字第10507號執行卷，原審回電
    以：「撤回，保存一年已銷燬。」（見本院前審卷95頁），
    及原審法院於95年11月9日以南院慧檔字第0950001524號函
    回覆以：「本院86年執字第10507號執行卷，已逾保存年限
    ，業經臺灣高等法院核准銷毀在案。」，有該函附於本院95
    年度重上字第43號卷可按（見本院95年度重上字第43號卷第
    103頁），堪認被上訴人之主張為真正。故系爭土地確實於
    86年間拍賣未拍定，而視為撤回。則上訴人於本院補稱：「
    被上訴人所提出本件陳崑田貸款案件，依該貸款案自85年8
    月9日即已停止繳息，然被上訴人竟遲至93年才對擔保品進
    行強制執行程序，單就擔保品之價值而言，86年以後全國經
    濟景氣是往下降，土地之價值亦是呈現下跌之情形，故縱認
    被上訴人因陳崑田貸款案件擔保品拍賣不足清償而受有損失
    ，然此損失實係因被上訴人怠於追償行為所致」云云，實屬
    推託之詞。系爭土地於86年間經原審法院三次拍賣未拍定，
    堪認其價值不佳，以致社會大眾購買意願低落，且被上訴人
    向上訴人等求償之金額，亦非以拍賣不足清償之損失作為求
    償金額，而係以依被上訴人前揭於81年5月制定之系爭擔保
    物估價辦法，依放款之最高額度即土地公告現值之10倍計算
    ，即系爭土地每平方公尺公告地價為1,000元，以10倍即每
    平方公尺1萬元，並依被上訴人當時均以估價之8成核貸計算
    其放款值，本件總貸款額度應為1,246萬4,000元【計算式：
    （1487 +71平方公尺)×10,000元×80%】，而實際超額核貸
    為2,100萬元，則2,100萬元減1246萬4000元等於853萬6000
    元，被上訴人所請求乃兩者之差額853萬6000元及法定遲延
    利息（後於本院減縮聲明為746萬5,000元），況系爭土地於
    94年6月13日由原審法院93年度執字第22801號進行第一次之
    拍賣，而於94年6月13日由訴外人林陳美勝以575萬200元得
    標，業經本院95年度重上字第43號依職權調閱原審法院93年
    度執字第22801號給付借款強制執行卷核閱無誤，與實際超
    額核貸額2,100萬元，尚相差甚遠，益徵上訴人有違背被上
    訴人委任之行為。
  6.又訴外人黃鴻濱、陳崑田、翁兩三等人被訴背信等固均獲判
    無罪確定在案，有台南地院91年度易字第1742號及本院92年
    度上易字第770號刑事判決各1份可憑，惟參以上開刑事案件
    之判決理由可知，原審刑事庭及本院刑事庭係以查無確切證
    據足以證明訴外人黃鴻濱、陳崑田、翁兩三等人有何與被上
    訴人之相關核貸人員相互勾結違規放貸之實據，且該3人並
    非為被上訴人處理事務之人，該3人因各自之理由，協助實
    際借款人郭泰宏向被上訴人申請貸款，乃係合法權益之行使
    ，既無積極證據證明該3人與相關核貸人員有何犯意聯絡及
    行為分擔，自無從成立背信罪或業務上登載不實罪之共同正
    犯，因而判決訴外人黃鴻濱、陳崑田、翁兩三等人無罪確定
    在案，尚非認定上訴人並無違背職務之行為，自無從資為有
    利上訴人之依據。
六、綜上所述，被上訴人主張上訴人於處理訴外人陳崑田貸款案
    時，確有違背職務高估擔保品，致生損害於被上訴人之行為
    ，足資認定。上訴人調查評估系爭不動產價值違背其職務高
    估之行為，致被上訴人受有損害（被上訴人於原審主張受有
    853萬6000元之損害，後於本院減縮聲明為746萬5000元），
    上訴人固應負有賠償責任。惟上訴人與被上訴人間應成立僱
    傭關係，而非委任關係，被上訴人依委任關係債務不履行請
    求賠償損害及其遲延利息，即為無理由，不應准許。上訴人
    上訴意旨指摘原判決不當，求予廢棄改判，為有理由。爰由
    本院予以廢棄改判，如主文第二項所示。
七、本件事證已臻明確，兩造其餘主張、陳述及所提之證據，經
    審酌後認於本院之心證及判決結果已無影響，均無庸再予一
    一論述，併予敘明。
八、據上論結，本件上訴為有理由，爰依民事訴訟法第450條、
    第78條，判決如主文。
中    華    民    國    97    年    6     月    17    日
                  民事 第四庭   審判長法  官  王惠一
                                      法  官  王浦傑
                                      法  官  蘇重信
上為正本係照原本作成。
如對本判決上訴，須於判決送達後20日內向本院提出上訴狀，未
表明上訴理由者，應於上訴後20日內，向本院提出理由書（須附
繕本）。依法應委任律師為訴訟代理人，始得上訴。
中    華    民    國    97    年    6     月    17    日
                                      書記官  黃文生
【附記】
民事訴訟法第466條之1：
(1)對於第二審判決上訴，上訴人應委任律師為訴訟代理人。但上
  訴人或其法定代理人具有律師資格者，不在此限。
(2)上訴人之配偶、三親等內之血親、二親等內之姻親，或上訴人
  為法人、中央或地方機關時，其所屬專任人員具有律師資格並
  經法院認為適當者，亦得為第三審訴訟代理人。
民事訴訟法第466條之2：
  上訴人無資力委任訴訟代理人者，得依訴訟救助之規定，聲請
  第三審法院為之選任律師為其訴訟代理人。


司法院資訊處製作；財團法人民間司法改革基金會備份。
